臺灣桃園地方法院民事簡易判決
110年度壢簡字第742號
原      告  黃茂雄  
訴訟代理人  陳泓年律師
複  代理人  康雅婷  

被      告  許墾壤  
訴訟代理人  許惠雯  
            毛仁全律師
上  一  人
複  代理人  許明桐律師
上列當事人間請求拆屋還地等事件，本院於民國111年8月18日言
詞辯論終結，判決如下：
    主    文
一、被告應將原告所有坐落桃園市○○區○○段○○○段0000000地號土
    地上，如桃園市中壢地政事務所民國110年12月24日土地複
    丈成果圖所示編號（A）部分（面積1平方公尺）建物拆除並
    回復原狀，將上開土地返還與原告。
二、被告應給付原告新臺幣（下同）5,052元，及自民國110年7
    月8日起至清償日止，按年息5％計算之利息。
三、被告應自民國110年7月8日起至前項所示編號（A）部分建物
    拆除並將土地騰空返還原告之日止，按月給付原告80元。
四、原告其餘之訴駁回。
五、訴訟費用由被告負擔。
六、本判決原告勝訴部分得假執行。
七、原告其餘假執行之聲請駁回。　　
    事實及理由
壹、程序方面
    按訴狀送達後，原告不得將原訴變更或追加他訴，但請求之
    基礎事實同一；減縮應受判決事項之聲明者，不在此限，民
    事訴訟法第255條第1項但書第2、3款定有明文。查，本件原
    告起訴時聲明為：「㈠被告許○○應將原告所有，坐落桃園市○
    ○區○○段○○○段0000000○000000地號土地上，如附圖一所示部
    分之建物拆除並回復原狀，將上開土地返還與原告；㈡被告
    許○○應給付原告1萬7,205元，及自起訴狀繕本送達翌日起至
    清償日止，按周年利率5％計算之利息；㈢被告許○○應自起訴
    狀繕本送達翌日起至將如附圖一所示部分之建物拆除，將土
    地騰空返還原告之日止，按月給付原告287元。㈣第2項聲明
    ，原告願供擔保請准宣告假執行。」（見本院卷第3頁）。
    嗣因原告起訴未記載前開聲明所示被告許○○之真實姓名、年
    籍資料，復於110年6月23日提出民事陳報㈠狀，更正起訴對
    象被告許○○為許墾壤（見本院卷第19頁）。復於111年5月17
    日本院審理中庭呈民事更正訴之聲明暨調查證據聲請狀，更
    正前開聲明第1、2、3項為：「㈠被告許墾壤應將原告所有，
    坐落桃園市○○區○○段○○○段0000000地號土地上，如桃園市中
    壢地政事務所110年12月24日土地複丈成果圖所示編號（A）
    部分之建物拆除並回復原狀，將上開土地返還與原告；㈡被
    告許墾壤應給付原告5,999元，及自起訴狀繕本送達翌日起
    至清償日止，按周年利率5％計算之利息；㈢被告許墾壤應自
    起訴狀繕本送達翌日起至將如附圖所示編號（A）部分之建
    物拆除，將土地騰空返還原告之日止，按月給付原告100元
    。」（見本院卷第72頁、第77頁）。核原告所為聲明變更，
    應屬其因測量結果所為減縮應受判決事項之聲明，揆諸首開
    規定，並無不合，應予准許。
貳、實體方面
一、原告主張：
    原告為桃園市○○區○○段○○○段○0000000地號土地（下稱系爭
    土地）之所有權人，被告為桃園市○○區○○段○○○段○000000地
    號土地及其上同段296建號建物（門牌號碼為桃園市○○區○○
    街00號，下稱系爭建物）之所有權人，兩造所有之土地及地
    上物為相鄰關係。今因被告所有系爭建物部分越界興建於原
    告所有之系爭土地，經桃園市中壢地政事務所鑑測後，以該
    所110年12月24日土地複丈成果圖（下稱附圖）所示為編號
    （A）部分，無權占有面積1平方公尺。原告請求被告出面釐
    清相關責任歸屬未果，迄今無法解決，故向被告請求拆除占
    用系爭土地之編號（A）部分，並請求及自起訴時起回溯5年
    ，暨起訴狀繕本送達被告翌日起至將系爭土地騰空返還原告
    之日止，按土地法第97條、第105條計算相當於租金之不當
    得利。為此，爰依民法第767條、第179條之規定，提起本件
    訴訟。並聲明：如變更後之聲明所示。
二、被告則以：
    被告不爭執系爭建物越界而無權占用系爭土地之事實，但因
    拆除如附圖所示編號（A）部分會影響系爭建物結構，被告
    不願拆除，被告曾與原告協商購買系爭建物占用之土地部分
    ，然兩造因價格落差未達成共識。被告於77年10月13日自上
    一任所有權人買受時即有部分越界占用原告所有系爭土地之
    情形，迄今逾33年，原告則於99年3月17日買賣取得系爭土
    地所有權，原告自購買系爭土地後十餘年均未為權利之主張
    ，今突然提起本件訴訟，其行使此權利難謂無權利濫用之情
    形。又該越界部分僅0.79坪，若拆除將影響系爭建物一樓廚
    房牆面，恐致建物倒塌，故為維護系爭建物之居住安全、被
    告家人居住之人身安全等，系爭建物應有免為拆除之事由，
    不同意原告上開訴之聲明第1項請求，但同意第2、3項之請
    求，願支付相當於租金之使用利益或依市價價購占用之土地
    。並聲明：原告之訴駁回。
三、本院之判斷：
　㈠原告主張系爭土地為其所有，系爭建物則為被告所有，系爭
    建物占用系爭土地如附圖所示編號（A）黃色區域面積1平方
    公尺等情，業據其提出系爭土地登記第一、二類謄本、被告
    所有190-76地號土地登記第一、二類謄本、系爭296號建物
    第一、二類登記謄本、中壢電謄字第146524號地籍圖謄本、
    被告戶籍謄本（現戶部分）、系爭建物現場照片、系爭地號
    土地周邊街景照片等件為證（見本院卷第9頁至第12頁、第2
    0頁至第21頁、第24頁至第26頁、第47頁至第50頁），復經
    本院偕同桃園市中壢地政事務所測量人員至現場履勘屬實，
    有勘驗筆錄、現場照片及中壢地政事務所111年2月7日中地
    測字第1110001900號函所附複丈成果圖在卷可稽（見本院卷
    第44頁及背面、第57頁至第58頁），堪信原告主張為真。
　㈡被告對系爭建物逾越地界乙節並不爭執，惟以前揭情詞置辯
    。是本件兩造之爭點厥為：本件原告請求被告拆除如附圖所
    示編號（A）部分，是否為權利濫用？有無民法第796條之1
    之適用？
　⒈按土地所有人建築房屋逾越地界，鄰地所有人請求移去或變
    更時，法院得斟酌公共利益及當事人利益，免為全部或一部
    之移去或變更。但土地所有人故意逾越地界者，不適用之，
    民法第796條之1固有明文。又民法第796條所定鄰地所有人
    之忍受義務，係為土地所有人所建房屋之整體，有一部分逾
    越疆界，若予拆除，勢將損及全部建築物之經濟價值而設，
    倘土地所有人所建房屋整體之外，越界加建房屋，則鄰地所
    有人請求拆除，原無礙於所建房屋之整體，即無該條規定之
    適用，最高法院67年台上字第800號民事判例意旨可資參酌
    。次按權利之行使，不得違反公共利益，或以損害他人為主
    要目的；行使權利，履行義務，應依誠實及信用方法，民法
    第148條定有明文。再權利之行使，是否以損害他人為主要
    目的，應就權利人因權利行使所能取得之利益，與他人及國
    家社會因其權利行使所受之損失，比較衡量以定之，倘其權
    利之行使，自己所得利益極少而他人及國家社會所受之損失
    甚大者，非不得視為以損害他人為主要目的，此乃權利社會
    化之基本內涵所必然之解釋（最高法院71年台上字第737號
    判例意旨參照）。
　⒉經查，附圖所示編號（A）部分為被告系爭建物1樓右側之廚
    房外牆，其無權占用系爭土地之面積1平方公尺，呈一狹長
    三角形而該部分最寬處約僅40公分（依比例尺【1/200】於
    成果圖上丈量），復參酌中壢地政事務所111年3月29日中地
    測字第1110004723號函覆略以：「六、綜上所述，興南段興
    南小段296號建物於登記斯時僅坐落於同段190-76地號土地
    上，是核判本案建物坐落190-360地號土地範圍（複丈圖標
    示A部分範圍）應係未登記之建物增建部分，準此，本案複
    丈圖備註欄所載『296建號建物』應更正為『296建號建物未登
    記增建部分』，以符實際。」等語（見本院卷第61頁及背面
    ），堪認附圖編號（A）部分乃未登記之增建部分，參以越
    界部分現況僅為主結構旁側延伸巷道曬衣間之磁磚牆一面，
    有本院勘驗筆錄及現場照片在卷可參（見本院卷第44、47頁
    ），難認拆除該部分對於系爭建物之整體及結構安全有何不
    利之影響。
　⒊綜上，附圖編號（A）部分屬未登記之增建部分，且拆除該部
    分亦無礙於系爭建物之整體結構，則原告因該部分遭被告無
    權占用，並無忍受之義務，是其對於被告主張拆除之請求應
    非權利之濫用，應認本件尚無免除被告為全部或一部移去或
    變更之必要。
　㈢第按無法律上原因而受利益，致他人受損害者，應返還其利
    益，民法第179條定有明文。而無權占有他人之建物，可能
    獲得相當於租金之利益亦為社會通常之觀念（最高法院61年
    度台上字第1695號民事判例意旨參照）。復按土地法第97條
    第1項規定，城市地方房屋之租金以不超過土地及其建築物
    申報總價年息10％為限。所謂土地總價額，係以法定地價為
    準，土地法施行法第25條定有明文。而法定地價，依土地法
    第148條規定，係土地所有人依該法規定所申報之地價。上
    開計收租金限制之規定，非不得據為計算本件相當租金利益
    之標準。又無權占用他人土地，可能獲得相當於租金之利益
    ，為社會通常之觀念。而基地租金之數額，除以基地申報地
    價為基礎外，尚須斟酌基地之位置，工商業繁榮之程度，承
    租人利用基地之經濟價值及所受利益等項，並與鄰地租金相
    比較，以為決定（最高法院88年度台上字第1894號民事判決
    意旨參照）。
　⒈查，被告所有系爭建物如附圖所示編號（A）占有系爭土地部
    分，無免為拆除之必要，業經認定如前，則被告既無權占用
    元告所有系爭土地而獲有相當於租金之利益，致使原告受有
    無法使用系爭土地之損害，原告依不當得利法律關係請求被
    告應給付起訴前5年間即105年5月19日起至110年5月18日止
    相當於租金之不當得利，自屬有據。依附圖所示，被告所有
    之系爭建物占用系爭土地之編號（A）部分面積為1平方公尺
    ，系爭土地每平方公尺之申報地價，於105年至110年依序為
    19,139元、17,360元、17,360元、11,997元、11,997元（元
    以下四捨五入，見本院卷第73頁)，參以系爭土地位處中壢
    區舊遠東百貨商圈，鄰近主要幹道中央西路，地段位置佳，
    有原告提出之現場照片在卷可憑（見本院卷第50頁），故認
    本件依前述系爭土地申報地價年息8%計算相當於租金之不當
    得利應為適當。原告依民法第179條之規定得請求被告給付1
    05年5月19日起至起訴時即110年5月18日止回溯5年相當於租
    金之不當得利，合計應為5,052元【計算式：106年（19,139
    元×1平方公尺）×227/365×8％＋107年（17,360元×1平方公尺
    ）×8％＋108年（17,360元×1平方公尺）×8％＋109年（11,997元
    ×1平方公尺）×1平方公尺＋110年（11,997元×1平方公尺）×1
    38/365×8％＝5,052元，元以下四捨五入】。
　⒉又被告於原告提起本件訴訟後，尚持續以如附圖所示編號（A
    ）部分無權占有系爭土地，故原告另主張被告應自起訴狀繕
    本送達翌日即110年7月8日起至拆除上開編號（A）部分並騰
    空返還系爭土地之日止，按月給付原告80元【計算式：110
    年申報地價11,997元×1平方公尺×8％÷12月＝80元，元以下四
    捨五入】，洵屬有據，應予准許。逾此部分之請求則屬無據
    ，應予駁回。
四、綜上所述，原告依民法第767條、第179條之規定，請求被告
    給付如主文第1、2項所示，為有理由，應予准許；逾此範圍
    之請求，則無理由，應予駁回。
五、本件原告勝訴部分係就民事訴訟法第427條訴訟適用簡易程
    序所為被告敗訴之判決，依同法第389條第1項第3款規定，
    應依職權宣告假執行。原告固陳明願供擔保請准宣告假執行
    ，然此僅促使本院依職權發動，毋庸為准駁之諭知。另原告
    敗訴部分，其假執行之聲請即失其依據，應併予駁回。
六、訴訟費用負擔之依據：民事訴訟法第79條。又原告不當得利
    之請求雖為一部敗訴，但因該部分屬附帶請求，依民事訴訟
    法第77條之2第2項，原本即不計徵訴訟費用，故本件訴訟費
    用應由被告負擔，併此敘明。
中　　華　　民　　國　　111 　年　　8 　　月　　29　　日
                  中壢簡易庭  法  官  劉哲嘉
以上為正本係照原本作成。
如不服本判決，應於送達後20日內，向本院提出上訴狀並表明上
訴理由，如於本判決宣示後送達前提起上訴者，應於判決送達後
20日內補提上訴理由書（須附繕本）。
如委任律師提起上訴者，應一併繳納上訴審裁判費。
中　　華　　民　　國　　111 　年　　8 　　月　　29　　日
　　　　　　　　　　　　　　　書記官  陳香菱